【裁判字號】    89,判,3065
【裁判日期】    891102
【裁判案由】    商標評定
【裁判全文】
最  高  行  政  法  院  判  決                  八十九年度判字第三○六五號
    原      告  紅嬰企業股份有限公司
    代  表  人  甲○○
    訴訟代理人  乙○○
    被      告  經濟部智慧財產局
    代  表  人  陳明邦
右當事人間因商標評定事件，原告不服行政院中華民國八十八年五月十九日台八十八
訴字第一九六一六號再訴願決定，提起行政訴訟。本院判決如左：
    主  文
原告之訴駁回。
訴訟費用由原告負擔。
    事  實
緣原告於八十二年四月十四日以「血速清」商標，指定使用於當時商標法施行細則第
二十四條第一類之中西藥品、口服藥液、鈣片商品申請註冊，經被告審查核准，列為
註冊第六二二○四八號商標。嗣關係人陳巨昌企業有限公司以本案商標有違註冊時商
標法第三十七條第一項第六款之規定，對之申請評定。被告以中台評字第八七○一五
九號評定書評決商標之註冊應作為無效，其聯合第六四九九一二號商標應一併撤銷，
原告不服經訴願、再訴願，均遭駁回，遂提起本訴，茲摘敘兩造訴辯意指如次：
原告起訴意旨略謂：一、被告根據關係人檢呈之「自然保健」雜誌及「自然療法」雜
誌、報紙廣告等即認定其已為一般消費者所知悉，其認定實過於草率。該雜誌及報紙
等廣告內容，其宣傳內容係針對「血濁清商品」藥效之促銷，由該廣告內容觀之予人
印象，應係在表彰「血濁清健康食品」，非屬商標之使用，單就這點即與其一再主張
血濁清為其先使用之商標不符。再者，其唯一在七十八年三月五日之一紙銷售發票，
更難據此即認定其使用情況已遍及全國相當廣泛範圍而言。再言，關係人既然主張其
於民國七十二年起即大量使用血濁清商標，何以原告於民國八十二年十二月一日註冊
後至今，未見其提供商會或相關公會出具之相關證明或市場調查報告；證明其已為相
關大眾所知悉，更進一步言，原告至今仍未見有消費者甚至關係人本身，抱怨或舉證
原告之血速清商標與血濁清洋蔥粉在市場上造成混消，擾亂秩序等情事發生，從而參
考被告以（八八）智商九八字第二四五九五號公告之「著名商標或標章認定要點」，
在在應證了被告及訴願決定機關、再訴願決定機關認為原告商標有違商標法規定之決
定已有瑕疵。二、原告之「血速清」商標與關係人「血濁清」商品並不衝突：1.「血
速清」與「血濁清」固均有「血」、「清」二個單字相同，然其中「速」與「濁」不
僅單字解釋意思不同，將三個單字合成一整句使用，其意義更是全然不同，此由被告
一開始即承認兩造商標圖樣並不構成近似，可資證明。2.關係人固然檢呈了雜誌廣告
，然而從其廣告內容觀之非屬促銷商標廣告，而係就商品之功用做宣傳。3.關係人並
無舉證銷售發票，從而無從認定其販售已達相當數量，難謂於我國境內相當廣泛範圍
已為相關公眾所共知者。因此，其刊登雜誌廣告固屬事實，然是否已經達到相當程度
之認知，既無消費者承購之進一步佐證，自難據此即認定原告之「血速清」魚油商標
與關係人先使用之「血濁清」洋蔥粉商品，易使消費者產生混淆誤認，從而被告及訴
願決定機關評決系爭第六二二○四八號「血速清」商標之註冊無效，其聯合第六四九
九一二號商標應一併撤銷之決定，自屬於法無據，為此，謹請撤銷原處分、原決定及
再訴願決定等語。
被告答辯意旨略謂：按商標圖樣「有欺罔公眾或致公眾誤信之虞者」，不得申請註冊
，為系爭商標申准註冊時商標法第三十七條第一項第六款所明定。所謂「欺罔公眾之
虞」，係指以襲用他人已在中華民國註冊夙著盛譽之商標，使用於性質相同或近似之
商品，有使人誤認其所表彰之商品為他人生產、製造、加工、揀選，批售、經紀而購
買之虞而言。所謂「有致公眾誤信之虞」，係指商標本身有使人誤認其所表彰之商品
性質、品質、產地或其為他人生產、製造、加工、揀選、批售、經紀而購買之虞而言
。查本件系爭註冊第六二二○四八號「血速清」商標，與據以評定之「血濁清」商標
，屬近似商標。再者，「血濁清」係關係人先以之作為商標，此由其於七十五年間即
曾在「穀、麵粉、澱粉及其穀製粉與其混合製品」等商品取得註冊第三三三四○六號
「血濁清」商標專用權可知。關係人又另以之表彰其由國外進口具有預防醫療效果由
洋蔥外皮提煉之健康食品，迭經其不斷地宣傳及銷售，該商標所表彰之洋蔥粉末健康
食品之商譽，難謂不為一般有接觸之消費者所知悉，凡此有關係人檢送於「自然保健
」雜誌七十二年創刊號、合計本第三卷之七十五年度第三十一、三十二、三十三、三
十四、三十五、三十六期、合計本第五卷之七十六年度第四十九、五十、五十三期、
七十七年度第五十八、五十九、六十期、合計本第六卷之七十七年度第六十二、六十
三、六十五期、七十八年度第六十六、六十七、六十八、六十九、七十、七十一期、
合計本第十卷之八十一年度一○九、一一○、一一一、一一三期、八十二年度第一一
六、一一七、一一八、一一九、一二○期及於「自然療法」雜誌七十九年度第十三卷
第一、二、三、四期、八十年度第十四卷第一、二、三、四期、八十一年度第十五卷
第一、二、三、四期、七十七年間之自立晚報、自立早報、自由時報、七十八年間台
灣新生報、聯合報、民眾日報、中國時報、太平洋日報、一九九二、一九九三等月曆
所刊登之廣告等證據資料附卷可稽。從而原告於其後以近似之中文「血速清」作為系
爭註冊、六二二○四八號「血速清」商標圖樣，並指定使用於性質相關連之「中西藥
品、口服藥液、鈣片」等商品申請註冊，難謂無使消費者對其所表彰之商品來源或產
製主體發生混淆誤信之虞，自有首揭法條規定之適用。至原告所稱關係人刊登之廣告
，明顯違反衛生相關法規乙節，核係關係人之產品有無違反衛生相關法規問題，要與
商標之使用無涉。是本局所為之處分，並無不合，請判決駁回原告之訴。
    理  由
按商標圖樣有致公眾誤信之虞者，不得申請註冊，為系爭商標申准註冊時商標法第三
十七條第一項第六款所明定。所謂「有致公眾誤信之虞」，係指商標本身有使人誤認
其所表彰之商品性質、品質、產地或其為他人生產、製造、加工、揀選、批售、經紀
而購買之虞而言。並不以使用於同一或同類或性質相同或近似之商品為限，亦不以被
襲用之商標已在我國註冊為要件。本件原告於八十二年四月十四日以「血速清」商標
，指定使用於當時商標法施行細則第二十四條第一類之中西藥品、口服藥液、鈣片商
品申請註冊，經被告審查核准，列為註冊第六二二○四八號商標。嗣關係人陳巨昌企
業有限公司以本案商標有違註冊時商標法第三十七條第一項第六款之規定，對之申請
評定。被告以本件系爭註冊第六二二○四八號「血速清」商標，與據以評定之「血濁
清」商標，均有血、清二字，屬近似商標。且「血濁清」係關係人先以之作為商標，
此由其於七十五年間即曾在「穀、麵粉、澱粉及其穀製粉與其混合製品」等商品取得
註冊第三三三四○六號「血濁清」商標專用權可知。關係人又另以之表彰其由國外進
口具有預防醫療效果由洋蔥外皮提煉之健康食品，迭經其不斷地宣傳及銷售，該商標
所表彰之洋蔥粉末健康食品之商譽，難謂不為一般有接觸之消費者所知悉，凡此有關
係人檢送於「自然保健」雜誌七十二年創刊號、合計本第三卷之七十五年度第三十一
、三十二、三十三、三十四、三十五、三十六期、合計本第五卷之七十六年度第四十
九、五十、五十三期、七十七年度第五十八、五十九、六十期、合計本第六卷之七十
七年度第六十二、六十三、六十五期、七十八年度第六十六、六十七、六十八、六十
九、七十、七十一期、合計本第十卷之八十一年度一○九、一一○、一一一、一一三
期、八十二年度第一一六、一一七、一一八、一一九、一二○期及於「自然療法」雜
誌七十九年度第十三卷第一、二、三、四期、八十年度第十四卷第一、二、三、四期
、八十一年度第十五卷第一、二、三、四期、七十七年間之自立晚報、自立早報、自
由時報、七十八年間台灣新生報、聯合報、民眾日報、中國時報、太平洋日報、一九
九二、一九九三等月曆所刊登之廣告等證據資料附卷可稽。原告於其後以近似之中文
「血速清」作為系爭註冊、六二二○四八號「血速清」商標圖樣，並指定使用於性質
相關連之「中西藥品、口服藥液、鈣片」等商品申請註冊，難謂無使消費者對其所表
彰之商品來源或產製主體發生混淆誤信之虞，遂以中台評字第八七○一五九號評定書
評決系爭商標之註冊應作為無效，其聯合第六四九九一二號商標應一併撤銷。一再訴
願遞予維持，揆諸首揭法律說明，尚無違誤。原告不服提起本訴，訴稱：原告之「血
速清」商標與關係人「血濁清」商標固均有「血」、「清」二個單字相同，然其中「
速」與「濁」不僅單字解釋意思不同，將三個單字合成一整句使用，其意義更是全然
不同，自無近似可言。又關係人固然檢呈了雜誌廣告，然而從其廣告內容觀之非屬促
銷商標廣告，而係就商品之功用做宣傳。況關係人並無舉證銷售發票，從而無從認定
其販售已達相當數量，難謂於我國境內相當廣泛範圍已為相關公眾所共知者。因此，
其刊登雜誌廣告固屬事實，然是否已經達到相當程度之認知，既無消費者承購之進一
步佐證，自難據此即認定原告之「血速清」魚油商標與關係人先使用之「血濁清」洋
蔥粉商品，易使消費者產生混淆誤認云云。經查：本件系爭註冊第六二二○四八號「
血速清」商標，與據以評定之「血濁清」商標，均有血、清二字，異時異地隔離觀察
，難謂無使人發生混同誤認之虞，屬近似商標。且「血濁清」係關係人先以之作為商
標，此由其於七十五年間即曾在「穀、麵粉、澱粉及其穀製粉與其混合製品」等商品
取得註冊第三三三四○六號「血濁清」商標專用權可知。關係人又另以之表彰其由國
外進口具有預防醫療效果由洋蔥外皮提煉之健康食品，迭經其不斷地宣傳及銷售，該
商標所表彰之洋蔥粉末健康食品之商譽，難謂不為一般有接觸之消費者所知悉，此有
關係人檢送之前開廣告資料可憑。且所謂「致公眾誤信之虞」，係指商標之使用致生
商品出處之混同者，或商品本身性質之誤認者，即有其適用，並不以襲用他人夙著盛
譽之商標使用於同一商品或類似商品為限。本件關係人提出七十八年三月五日銷售發
票及前開長期之廣告資料，已足證其有銷售之事實，原告認其不足證明關係人有銷售
事實乙節，自非可採。次查關係人提出之廣告資料均登載「有血濁清」之商標，亦有
前開廣告資料可稽。至原告所稱關係人刊登之廣告，明顯違反衛生相關法規乙節，核
係關係人之產品有無違反衛生相關法規問題，要與商標之使用無涉。是以原告所訴核
無可採。被告所為之處分，暨一再訴願決定遞予維持，俱無不合。原告起訴意旨非有
理由，應予駁回。
據上論結，本件原告之訴為無理由，爰依行政訴訟法施行法第二條、行政訴訟法第九
十八條第三項前段，判決如主文。
中    華    民    國     八十九      年     十一     月       二        日
                    最 高 行 政 法 院  第 一 庭
                                審 判 長 法  官      黃  綠  星
                                         法  官      彭  鳳  至
                                         法  官      蔡  進  田
                                         法  官      黃  璽  君
                                         法  官      廖  宏  明
右  正  本  證  明  與  原  本  無  異
                                         法院書記官  彭  秀  玲
中    華    民    國     八十九      年     十一     月       三        日


司法院資訊處製作；財團法人民間司法改革基金會備份。
